臺灣高等法院刑事判決　　　　　　　　96年度上易字第1761號
上　訴　人　臺灣臺北地方法院檢察署檢察官
被　　　告　甲○○
上列上訴人因被告詐欺案件，不服臺灣臺北地方法院96年度易字
第1507號，中華民國96年6 月22日第一審判決（起訴案號：臺灣
臺北地方法院檢察署96年度偵字第8350號），提起上訴，本院判
決如下：
    主  文
原判決撤銷，發回臺灣臺北地方法院。
    理  由
一、公訴意旨略以：被告甲○○明知其所有之帳戶提供予不特定
    之第三人使用，將使該帳戶成為詐騙集團存取詐騙款項之用
    ，竟因缺錢使用，仍基於使不特定第三人持其所有之帳戶作
    為存取詐騙財物之不確定犯意，於不詳時間、地點及對價，
    將其所申請之中國信託銀行永吉分行第000000000000號帳戶
    之提款卡、存摺、密碼及印章均提供予姓名年籍均不詳綽號
    「小陳」之人。嗣於民國（下同）96年1 月7 日上午10時許
    ，某不詳詐欺集團成員，撥打電話予人在苗栗國立聯合大學
    教室之被害人乙○○，詐稱乙○○中了新臺幣（下同）100
    多萬元之獎金，要乙○○前往領獎，於同年月9 日、11日、
    12日又陸續打電話給乙○○，致乙○○陷於錯誤，而於同年
    月12日持其郵局00000000000000號帳戶提款卡，前往苗栗郵
    局轉帳匯款2 萬元到被告前開中國信託銀行之帳戶內，嗣因
    詐欺集團成員再次要求乙○○前往匯款繳納入會保證金5 萬
    元，始發覺受騙，因認被告涉有刑法第30條第1 項、第339
    條第1 項之幫助詐欺罪等語。
二、原判決意旨略以：被告甲○○於96年5 月31日經檢察官向原
    審法院即臺灣臺北地方法院提起公訴時，其戶籍係設於臺北
    市○○區○○路1 段166 巷59弄3 號2 樓，又於警詢中自承
    實際居住於臺北縣中和市○○路106 巷12號4 樓，檢察官起
    訴書亦記載被告住所為臺北縣中和市○○路106 巷12號4 樓
    ，有個人基本資料查詢結果、被告警詢筆錄可參（見原審卷
    第6 頁、96年度偵8350號卷第3 頁），均非屬本院轄區。又
    檢察官起訴書指被告係於不詳時間、地點，將上開存摺交付
    姓名年籍不詳綽號「小陳」之人，而被害人乙○○則係於苗
    栗國立聯合大學接獲詐欺集團之詐騙電話，並前往苗栗郵局
    轉帳匯款，是本件犯罪地亦非本院轄區。至檢察官指被告交
    付之存摺係中國信託銀行永吉分行帳戶存摺一節，被告已經
    否認係將帳戶出賣予詐欺集團之人，且供稱該帳戶係於94年
    間即已開立等語（見96年度偵8350號卷第4 頁），是亦難認
    被告開立此帳戶即係用於幫助詐欺集團使用，從而被告於中
    國信託銀行永吉分行開立上開帳戶亦難認與本件犯罪地有何
    關連。綜上所述，本件犯罪地及被告之住所、居所於起訴時
    均非在本院之管轄區域內，本院自無管轄權。揆諸上開說明
    ，公訴人誤向本院提起公訴，自有未合，爰不經言詞辯論，
    逕為諭知管轄錯誤之判決，並移送於有管轄權之臺灣板橋地
    方法院。
三、按案件由犯罪地或被告之住所、居所或所在地之法院管轄，
    刑事訴訟法第5 條第1 項定有明文。而所謂犯罪地，參照刑
    法第4 條之規定，解釋上應包括行為地及結果地二者（最高
    法院72年度台上字第5894號判例意旨可資參照）。又刑法上
    詐欺罪之成立，以意圖為自己或第三人不法所有，以詐術使
    人將本人或第三人之物交付為要件，亦即以本人交付其物為
    犯罪結果；而詐欺罪之既、未遂與否，又以犯罪行為人有無
    取得本人之財物作為判斷基準。則被害人遭詐騙匯款匯入之
    地點及犯罪行為人取款之地點，均應認為係犯罪行為結果發
    生地。
四、再按刑法上之幫助犯，以正犯已經犯罪為構成要件，故幫助
    犯無獨立性，如無他人犯罪行為之存在，幫助犯即無由成立
    （最高法院60年度台上字第2159號判例亦同此意旨）。又按
    我國刑法就幫助犯言，係採共犯從屬性說，並不認為幫助犯
    之幫助行為，為實行行為，是以幫助行為之是否既遂，仍應
    以正犯之實行行為為準（最高法院82年度台上字第6104號判
    決可資參照）。
五、經查，本件被害人乙○○，因受詐欺集團詐騙而於96年1 月
    12日持其郵局00000000000000號帳戶提款卡，前往苗栗郵局
    轉帳匯款2 萬元至被告所有設於臺北市○○區○○路18號1
    樓中國信託銀行永吉分行第000000000000號帳戶內，旋於同
    日即由詐欺集團成員將該帳戶內之2 萬元提領完畢等情，有
    中華郵政公司自動櫃員機儲戶交易明細表影本、中國信託銀
    行永吉分行第000000000000號帳戶歷史交易查詢各1 件在卷
    可稽。準此，被害人所匯入交付之2 萬元既由正犯之詐欺集
    團成員從被告前開帳戶內提領一空，則該帳戶之設置地即中
    國信託銀行永吉分行能否謂非犯罪行為結果發生地，實非無
    疑。而中國信託銀行永吉分行係設於臺北市○○區○○路18
    號1 樓，屬原審法院之管轄區域，被告雖為幫助犯亦應以正
    犯之實行行為為準。原審法院未察，遽認其並無管轄權，而
    諭知管轄錯誤判決，並移送臺灣板橋地方法院，尚有未合。
    檢察官據此提起本件上訴，指摘原判決不當，為有理由，爰
    不經言詞辯論由本院將原判決撤銷，並發回原審法院另為適
    法之裁判。
六、據上論斷，應依刑事訴訟法第369 條第1 項但書、第372 條
    ，判決如主文。
中　　華　　民　　國　　96　　年　　8 　　月　　7 　　日
　　　　　　　　　刑事第一庭    審判長法　官  蔡秀雄
　　　　　　　　　　　　　　　　　　  法　官  陳春秋
　　　　　　　　　　　　　　　　　　  法　官  謝靜恒
以上正本證明與原本無異。
不得上訴。
                                      書記官  陳珮茹
中　　華　　民　　國　　96　　年　　8 　　月　　7 　　日
